臺灣臺中地方法院刑事判決　　　　　　　　　　　　九十一年度易字第一九五三號
　　公　訴　人　臺灣臺中地方法院檢察署檢察官
　　被　　　告　戊○○
　　　　　　　　己○○
　　　　　　　　庚○○
　　　　　　　　乙○○
　　共　　　同　林春榮
　　選任辯護人
右列被告等因偽造文書案件，經檢察官提起公訴（九十年度偵字第一一四八二號），
本院判決如左：
  主  文
戊○○共同連續行使從事業務之人，明知為不實之事項，而登載於其業務上所作成之
文書，足以生損害於公眾，處有期徒刑肆月，如易科罰金，以佰元折算壹日。
己○○、庚○○、乙○○共同行使從事業務之人，明知為不實之事項，而登載於其業
務上所作成之文書，足以生損害於公眾，各處有期徒刑貳月，如易科罰金，均以佰
元折算壹日。
    事  實
一、戊○○係「眾信實業股份有限公司」（下稱眾信公司）負責人，職司倉儲管理及
    製作出口貨物進倉申請書等工作，為從事前開業務之人；乙○○係「泛美公證股
    份有限公司」（下稱泛美公司）業務經理，職司海事公證、大宗貨物、貨櫃貨物
    、散雜貨物之貨物公證及製作公證報告等工作，為從事前開業務之人。戊○○、
    乙○○均明知己○○所實際經營之「雍原有限公司」（下稱雍原公司）並未於民
    國九十年一月十八日，將麩酸母液（M.S WASTE LIQUID）二千公噸，全數運抵儲
    存於眾信公司設於臺中港區之第二Ｏ三號油槽內。因該批麩酸母液預訂經由木曾
    川輪（KISOGAWA）於同年二月十日裝運出口至印尼，而木曾川輪與同年月九日之
    春熊座輪（SPRING  URSA）船期過於接近，以致眾信公司倉儲設備不敷使用，未
能及時將該批麩酸母液完成進倉，九十年二月十日復適逢週休二日，必須趕在同
    年月九日財政部臺中關稅局（下稱臺中關稅局）上班時間完成報關手續，為避免
    延誤貨物出口船期及因船期延誤所衍生之額外倉儲費用，竟與己○○共同基於行
    使明知為不實之事項，而登載於其業務上所作成之文書之犯意聯絡，由戊○○指
    示眾信公司不知情之職員丁○○通知龍昌報關有限公司（下稱龍昌報關公司）不
    知情之職員甲○○，於九十年二月九日在龍昌報關公司內，於戊○○業務上作成
    之眾信公司第二Ｏ三號油槽出口貨物進倉申請書，登載進倉貨物品名、數量、進
    倉日期，並於附註欄記載「本單貨物業已於九十年一月二十日進倉完畢」等不實
    事項（按戊○○係將已蓋妥眾信公司油庫專用章及倉庫管理員龔偵強印文之空白
    出口貨物進倉申請書交由龍昌報關公司保管，由龍昌報關公司於個案依其具體指
    示填寫內容後辦理報關手續）；乙○○則於其業務上作成之泛美公司公證報告，
    登載眾信公司第二Ｏ三號油槽於九十年二月八日之實際量測結果，證明雍原公司
    準備出口之前開貨物業已實際進倉之不實事項。再由不知情之龍昌報關公司職員
    甲○○先於九十年二月九日，以電腦連線系統傳輸「貨物完成進倉」之訊息，向
    臺中關稅局申報貨物出口，經臺中關稅局電腦專業系統碰檔核銷並核定按Ｃ３通
    關方式辦理通關（即應審應驗，經由臺中關稅局事前書面審核，並經驗貨員查驗
    無誤後，始准予放行出口），即由甲○○於同日檢具出口報單、眾信公司第二Ｏ
    三號油槽出口貨物進倉申請書、泛美公司公證報告，持以行使向臺中關稅局申報
    貨物出口，足以生損害於臺中關稅局關務管理之正確性。嗣因臺中關稅局驗貨員
    壬○○、出口課收單員辛○○於同日下午二時許，會同龍昌報關公司負責人丙○○及眾信公司員工至眾信公司第二Ｏ三號油槽查驗雍原公司之貨物，是否實際進
    倉時，發現前開油槽係空槽並無貨物，乃由臺中關稅局移請法務部調查局航業海
    員調查處臺中站（下稱海調處臺中站）處理，因而循線查悉上情。
二、戊○○復明知庚○○所經營之「君宏企業有限公司」（下稱君宏公司），並未於
    九十年二月八日，將堆肥液（COMPOST LIQUID）四千公噸，全數運抵儲存於眾信
    公司設於臺中港區之第三Ｏ三號油槽內，因該批堆肥液預訂經由木曾川輪於同年
    二月十日裝運出口至菲律賓，而木曾川輪與同年月九日之春熊座輪船期過於接近
    ，以致眾信公司倉儲設備不敷使用，未能及時將該批堆肥液完成進倉，九十年二
    月十日復適逢週休二日，必須趕在同年月九日臺中關稅局上班時段完成報關手續
    ，為避免延誤貨物出口船期及因船期延誤所衍生之額外倉儲費用，竟賡續前開犯
    意，與庚○○共同基於行使明知為不實之事項，而登載於其業務上所作成之文書
    之犯意聯絡，由戊○○指示眾信公司不知情之職員丁○○通知龍昌報關公司不知
    情之職員甲○○，於九十年二月九日在龍昌報關公司內，於戊○○業務上作成之
    眾信公司第三Ｏ三號油槽出口貨物進倉申請書登載進倉貨物品名、數量、進倉日
    期，並於附註欄記載「本單貨物業已於九十年二月九日進倉完畢」等不實事項（
    按戊○○係亦將已蓋妥眾信公司油庫專用章及倉庫管理員龔偵強印文之空白出口
    貨物進倉申請書交由龍昌報關公司保管，由龍昌報關公司於個案依其具體指示填
    寫內容後辦理報關手續）。再由不知情之龍昌報關公司職員甲○○先於九十年二
    月九日，以電腦連線系統傳輸「貨物完成進倉」之訊息，向臺中關稅局申報貨物
    出口，經臺中關稅局電腦專業系統碰檔核銷並核定按Ｃ１通關方式辦理通關（即
    免審免驗），惟因同由龍昌報關公司申報貨物出口之雍原公司貨物，業經查明有
    申報不實之情形，臺中關稅局乃主動將君宏公司由Ｃ１改為Ｃ３，並通知龍昌報
    關公司補送相關文件，甲○○遂於同日將已製作完成之出口報單、眾信公司第三
    Ｏ三號油槽出口貨物進倉申請書，持以行使向臺中關稅局申報貨物出口，足以生
    損害臺中關稅局關務管理之正確性。嗣因臺中關稅局驗貨員壬○○實際查驗結果
    ，發現眾信公司第三Ｏ三號油槽堆肥液數量僅有二千公噸，與前開出口貨物進倉
    申請書記載數量不符，有嚴重數量短少之情形，乃報請海調處臺中站處理，因而
    循線查悉上情。
三、案經法務部調查局航業海員調查處臺中站報告臺灣臺中地方法院檢察署檢察官偵
    查起訴。
    理  由
一、訊據被告戊○○、己○○、庚○○、乙○○均矢口否認有為右揭犯行，被告戊○○辯稱：出口貨物進倉申請書係由龍昌報關公司自行填寫，伊並未授意龍昌報關
    公司如此填寫。且雍原公司之麩酸母液及君宏公司之堆肥液實際並未進倉完畢之
    事，伊於臺中關稅局查驗前亦不知情，前開申請書係屬龍昌報關公司業務上製作
    之文書，並由眾信公司職員丁○○事先在整本申請書右下方蓋用眾信公司之章戳
    及龔偵強印文，縱認伊有利用丁○○之不知而蓋用，亦因刑法第二百十五條不處
    罰間接正犯，而無從以該條罪責相繩等語；被告己○○、庚○○均辯稱：渠等從
    未看過出口貨物進倉申請書，雍原公司、君宏公司係分別委託龍昌報關公司申請
    貨物出口，由龍昌報關公司甲○○依照雍原公司提出之發票、重量證明而填載於
    眾信公司已蓋有公司章戳及龔偵強印文之空白出口貨物進倉申請書後，直接送至
    臺中關稅局，渠等均是在臺中關稅局查驗後才知道麩酸母液、堆肥液實際並未進
    倉完畢等語；被告乙○○辯稱起訴書所指之公證報告實際上為泛美公司交給倉儲
    公司的通知書，以利倉儲公司作為貨物數量、高度之控制。嗣經臺中關稅局核定
    以Ｃ３通關方式辦理通關，始應由龍昌報關公司會同驗貨員及泛美公司人員前往
    丈量，再據以製作正式之丈量報告，並由泛美公司及倉儲公司會同簽章，前開通
    知書並未會同倉儲公司蓋章，縱認係屬公證報告，亦未成為完整之公證報告，其
    內容縱有不實，亦僅處於未遂階段，且公證報告亦非貨物出口時所應檢附之文件
    等語。惟查：
（一）被告戊○○於法務部調查局航業海員調查處臺中站（下稱海調處臺中站）詢問
      時業已供稱：雍原公司通知要出貨二千公噸，但貨物實際上還沒有進槽，伊因
      長期與雍原公司配合，故先行偽造出口貨物進倉申請書確實已進倉完畢之證明
      ，伊有告訴雍原公司己○○貨物二千公噸全部都還沒有進槽，己○○表示他會
      找味丹公司幫他加班，從九十年二月九日晚上開始把貨物送進儲槽再行出口；
      君宏公司通知要出貨四千公噸，但貨物實際上並沒有全部進槽，伊因與君宏公
      司配合，故先行偽造出口貨物進倉申請書確實已進倉完畢之證明，伊有告訴君
      宏公司庚○○貨物並未全部進槽，庚○○表示他會找味丹公司幫他加班，從二
      月九日晚上開始把貨物送進儲槽再行出口。伊認為在開船之前可以將貨物補足
      裝載出口，沒有想到臺中關稅局會抽驗等語；其於檢察官偵訊時亦坦承明知進
      倉申請書所載之時間，並未有如進倉申請書所載數量之貨物進倉等語，核與被
      告己○○於海調處臺中站詢問時供稱：該批麩酸母液原預訂經由木曾川輪於九
      十年二月十日裝運出口至印尼，因木曾川輪與同年月九日之春熊座輪船期過於
      接近，以致眾信公司倉儲設備不敷使用，未能將該批麩酸母液及時完成進倉，
      九十年二月十日復適逢週休二日，必須趕在同年月九日臺中關稅局上班時段完
      成報關手續，其公司職員乃在情急之下先行報關，再於船到裝貨前，加班將物
      料補足後才裝船，伊係委託龍昌報關公司申報出口該批貨物，其進倉申請書之
      數量係伊向龍昌報關公司指示後而為申報等語及被告庚○○於海調處臺中站詢
      問時供稱：該批堆肥液原預訂經由木曾川輪於九十年二月十日裝運出口至菲律
      賓，因木曾川輪與同年月九日之春熊座輪船期過於接近，以致眾信公司倉儲設
      備不敷使用，未能及時將該批堆肥液完成進倉，九十年二月十日復適逢週休二
      日，必須趕在同年月九日臺中關稅局上班時段完成報關手續，情急之下先行報
      關，再於船到裝貨前，加班將物料補滿四千公噸後再予裝船，伊係委託龍昌報
      關公司申報出口四千公噸堆肥液，在投單時伊知道堆肥液數量不足，原以為在
      海關關員查驗之前，可以將數量補足等語相符。而被告乙○○於海調處臺中站
      詢問時亦已供稱：雍原公司之貨物有無進眾信公司油槽，伊並未實際至現場量
      測，有關泛美公司出具之報告，載有雍原公司已有近二公千噸貨物儲存在眾信
      公司第二Ｏ三號油槽，係伊擅自主張所填寫的等語。此外，並有出口報單、眾
      信公第二Ｏ三號油槽出口貨物進倉申請書、第三Ｏ三號油槽出口貨物進倉申請
      書及泛美公司公證報告附卷可稽。足見被告等確係因預訂裝貨出口之木曾川輪
      與同年月九日之春熊座輪船期過於接近，以致眾信公司倉儲設備不敷使用，未
      能及時將麩酸母液及堆肥液完成進倉手續，而九十年二月十日復適逢週休二日
      ，必須趕在同年月九日臺中關稅局上班時段完成報關手續，為避免延誤貨物出
      口船期及因船期延誤所衍生之額外倉儲費用，而分別在渠等業務所製作之出口
      貨物進倉申請書及公證報告上為前開不實之登載事項。
（二）九十年二月九日下午二時許，臺中關稅局驗貨課驗貨員壬○○、出口課收單員
      辛○○會同龍昌報關公司負責人丙○○及眾信公司員工至眾信公司第二Ｏ三號
      油槽查驗雍原公司之貨物是否實際進倉時，發現前開油槽係空槽並無貨物，故
      予以退單處理；而君宏公司原屬Ｃ１通關方式，不必查驗，因與雍原公司同由
      龍昌報關公司報關，故臺中關稅局緊急將君宏公司改為Ｃ３通關方式進行查驗
      ，並發現申報貨物數量不符等情，業據證人丙○○、壬○○、辛○○於本院審
      理時結證明確，堪信為真實。
（三）前開二紙出口貨物進倉申請書係由龍昌報關公司甲○○所填載，依照貨主雍原
      公司、君宏公司所給與之出口貨品資料，並核對前開公證報告所載內容及以電
      話連絡眾信公司職員丁○○所確認等情，業據證人甲○○於本院審理時結證明
      確，核與證人丁○○於本院審理時證稱：出口貨物進倉申請書之內容均係依公
      司主管之指示，再打電話向龍昌報關公司說明，由龍昌報關公司在眾信公司已
      蓋妥油庫專用章之出口貨物進倉申請書上填載內容等語相符。雖證人丁○○於
      本院審理時陳稱其當時之主管為龔偵強，但對此個案實際給與指示之公司主管
      已不復記憶等語，然觀諸證人丁○○既證稱被告戊○○亦曾經給與指示等語，
      而前開雍原公司、君宏公司之貨物進倉情形，並非由龔偵強實際負責，而係由
      被告戊○○與龍昌報關公司聯繫，由龍昌報關公司繕寫，而丁○○僅是眾信公
      司職員，無法授權龍昌報關公司製作前開出口貨物進倉申請書等情，復據龔偵
      強於海調處臺中站詢問時陳述明確，有其調查筆錄附卷可稽，又被告戊○○於
      海調處臺中站供稱其因長期與雍原公司、君宏公司配合，故先行於出口貨物進
      倉申請書記載確實已進倉完畢之證明等情，足認丁○○確係依被告戊○○所指
      示出口貨物進倉申請書之內容，以電話向龍昌報關公司說明，由龍昌報關公司
      在眾信公司已蓋妥油庫專用章之出口貨物進倉申請書填載前開不實內容。又前
      開出口貨物進倉申請書業已載「眾信實業股份有限公司」頭銜，並蓋有眾信公
      司油庫專用章，雖眾信公司歷來均將已蓋妥公司油庫專用章及倉庫管理員龔偵
      強印文之空白出口貨物進倉申請書交由龍昌報關公司填寫內容，然龍昌報關公
      司既須依眾信公司具體指示內容加以填寫出口貨物進倉申請書，則前開為減化
      處理流程之便宜措施，並不會影響前開出口貨物進倉申請書為眾信公司所出具
      文書之本質，該文書並非龍昌報關公司或其職員甲○○業務上作成之文書，至
      為明顯。且丁○○既無實際權限得以指示龍昌報關公司有關出口貨物進倉申請
      書之填載內容，而係經由被告戊○○之具體指示而轉知龍昌報關公司甲○○，
      則前開出口貨物進倉申請書自屬被告戊○○業務上所作成之文書，其係明知為
      不實之事項，而利用不知情之甲○○登載於自己業務上所作成之文書，此與非
      從事業務之人，使不知情之從事業務之人登載不實之事項於其業務上作成之文
      書，因刑法就此並無處罰明文，依罪刑法定原則，無從逕依刑法第二百十五條
      之罪論處，認應排斥普通人成立間接正犯理論之適用不同，不容混淆。又被告
      戊○○於本院審理時雖改稱前開出口貨物進倉申請書係龍昌報關公司所填寫，
      其事前並不知情等語，而被告己○○、庚○○則改稱並未看過出口貨物進倉申
      請書等情，然被告戊○○確實知情並具體指示填載內容，業如前述，且與其於
      海調處臺中站陳述情節吻合。而被告己○○、庚○○既均委託龍昌報關公司申
      請貨物出口並給與實際出口貨物之資料，且於向臺中關稅局投單之際，前開出
      口貨物實際並未進倉完畢，亦為渠等所明知，則渠等對前開出口貨物進倉申請
      書登載前開不實事項，焉有不知情之理。
（四）卷附之泛美公司公證報告即為報關人雍原公司向臺中關稅局報運出口所提供之
      公證報告，而公證報告並非出口報關時必須檢附之文件，惟報關人可提供公證
      報告供海關作為驗明貨物數量、重量之參考。雍原公司於九十年二月九日委由
      龍昌報關公司向臺中關稅局連線申報出口貨物麩酸母液乙批，數量為二千公噸
      ，倉儲公司於當日上午十時十三分傳輸「貨物完成進倉」訊息，經海關電腦專
      業系統碰檔核銷並核定Ｃ３通關方式（應審應驗）辦理通關，臺中關稅局於當
      日下午派員至報單上所載「貨物存放處所」（眾信公司第二Ｏ三號油槽）查驗
      ，經查驗結果實際出口貨物數量為零，亦即所傳輸存放本案貨物之儲槽係空槽
      ，故臺中關稅局自始並未參考公證報告內容認定其重量，經檢視前開公證報告
      內容，亦核與事實不合。公證報告之格式係各公證公司自行設計使用，因非屬
      報關必備文件，故海關於實務上如認為有必要者，始要求業者提供海關參考，
      再依實際查驗結果參考認定貨物之狀況，因其僅具參考性質，故海關現行規章
      並未對公證報告之相關事宜訂有規範等情，業經本院函詢財政部臺中關稅局查
      明屬實，有該局九十一年十月四日中普出字第九一一Ｏ五八三四號函附卷可稽
      。足證被告乙○○出具之公證報告即為雍原公司向臺中關稅局報運出口時，用
      以證明雍原公司於九十年二月八日確已將報運出口之貨物悉數進倉於眾信公司
      第二Ｏ三號油槽，以供臺中關稅局作為參考之公證報告，此觀該份文件文首標
      明「ＣＥＲＴＩＦＩＣＡＴＥ  ＯＦ  ＱＵＡＮＴＩＴＹ」，直譯為數量證明
      之意，益足為證。被告乙○○刻意混淆公證報告之名稱，僅係臨訟飾卸之詞。
      又該公證報告雖僅具參考性質，然既係提供海關於實際查驗時之參考，如為不
      實之登載，亦足以生損害於臺中關稅局關務管理之正確性。
（五）綜上所述，本案事證明確，被告戊○○、己○○、庚○○、乙○○犯行，均堪
      認定。
二、被告戊○○係眾信公司負責人，職司倉儲管理及製作出口貨物進倉申請書等工作
    被告乙○○係泛美公司業務經理，職司海事公證、大宗貨物、貨櫃貨物、散雜貨
    物之貨物公證及製作公證報告等工作，均為從事前開業務之人。渠等分別於戊○○業務上作成之眾信公司第二Ｏ三號、第三Ｏ三號油槽出口貨物進倉申請書登載
    進倉貨物品名、數量、進倉日期及進倉完畢時間等不實事項及於乙○○業務上作
    成之泛美公司公證報告登載眾信公司第二Ｏ三號油槽於九十年二月八日實際量測
    結果，證明雍原公司準備出口之前開貨物業已實際進倉之不實事項，並持以行使
    向臺中關稅申報貨物出口，核被告己○○、庚○○、戊○○、乙○○所為，均係
    犯刑法第二百十六條行使第二百十五條之從事業務之人，明知為不實之事項，而
    登載於其業務上作成之文書罪。渠等明知為不實之事項而登載於業務上作成之文
    書之低度行為，應為行使之高度行為所吸收，均不另論罪。被告戊○○、乙○○
    、己○○就事實一之犯行及被告戊○○、庚○○就事實二之犯行，分別有犯意聯
    絡及行為分擔，均為共同正犯。被告己○○雖無製作出口貨物進倉申請書及公證
    報告之業務身分、庚○○雖無製作出口貨物進倉申請書之業務身分，然被告己○○與有前開業務身分之被告戊○○、乙○○；被告庚○○與有前開業務身分之被
    告戊○○共同實施犯罪，依刑法第三十一條第一項規定，仍以共犯論。被告戊○○、己○○、庚○○、乙○○利用不知情之成年人甲○○在前開出口貨物進倉申
    請書登載不實之事項後持以行使，均係間接正犯。被告戊○○先後二次行使明知
    為不實之事項而登載於業務上作成之文書犯行，時間緊接、方法相同，觸犯構成
    要件相同之罪名，顯係基於概括犯意反覆為之，為連續犯，應依刑法第五十六條
    規定論以一罪，並加重其刑。被告戊○○、己○○與被告乙○○共同於乙○○業
    務上作成之泛美公司公證報告，登載眾信公司第二Ｏ三號油槽於九十年二月八日
    之實際量測結果，證明雍原公司準備出口之前開貨物業已實際進倉之不實事項，
    再持以行使向臺中關稅局申報貨物出口部分，公訴意旨雖未論及，然與前開起訴
    部分有實質上一罪關係，為起訴效力所及，本院自應併予審理。爰審酌被告戊○○、己○○、庚○○、乙○○均無刑事前案紀錄，有臺灣高等法院被告全國前案
    紀錄表、臺灣臺中地方法院檢察署刑案資料查註紀錄表附卷可稽，堪認其品行尚
    佳，並斟酌被告等為圖避免延誤貨物出口船期及因船期延誤所衍生之額外倉儲費
    用，而於業務上作成之文書上為不實之登載，足以生損害於臺中關稅局關務處理
    之正確性，惡性雖非重大，然行為仍具非難性，並斟酌被等犯後均飾詞辯解，難
    認已有悔意等一切情狀，分別量處如主文所示之刑，並均諭知易科罰金之折算標
    準，以示懲儆。
據上論斷，應依刑事訴訟法第二百九十九條第一項前段，刑法第二十八條、第三十一
條第一項、第五十六條、第二百十六條、第二百十五條、第四十一條第一項前段，罰
金罰鍰提高標準條例第一條前段、第二條，判決如主文。
中      華      民      國    九十一    年     十一     月     二十     日
                              臺灣臺中地方法院刑事第三庭
                                      法  官  陳  得  利
右正本證明與原本無異。
如不服本判決，應於送達後十日內向本院提出上訴狀（須附繕本），上訴於臺灣高等
法院臺中分院。
                                      書記官
中      華      民      國    九十一    年     十一     月     二十五   日
附錄本案論罪科刑法條全文：
刑法第二百十六條
行使第二百十條至第二百十五條之文書者，依偽造、變造文書或登載不實事項或使登
載不實事項之規定處斷。
刑法第二百十五條
從事業務之人，明知為不實之事項，而登載於其業務上作成之文書，足以生損害於公
眾或他人者，處三年以下有期徒刑、拘役或五百元以下罰金。
